【裁判字號】    99,訴,65
【裁判日期】    990430
【裁判案由】    確認所有權存在
【裁判全文】
臺灣宜蘭地方法院民事判決                99年度訴字第65號
原      告  旺樹科技股份有限公司
法定代理人  戊○○
訴訟代理人  丁○○
被      告  臺灣銀行股份有限公司
法定代理人  丙○○
訴訟代理人  乙○○
複  代理人  甲○○
上列當事人間確認優先承買權存在事件，本院於民國99年4月15
日言詞辯論終結，判決如下
    主  文
原告之訴駁回。
訴訟費用新台幣捌仟玖佰貳拾元由原告負擔。
    事  實  及  理  由
甲、程序方面：
    按民事訴訟法第 247條所謂「即受確認判決之法律上利益」
    ，係指因法律關係之存否不明確，致原告在私法上之法律地
    位有受侵害之危險，而此項危險得以對於被告之確認判決除
    去者而言。故確認法律關係成立不成立之訴，苟具備前開要
    件，即得謂有即受確認判決之法律上利益，最高法院著有42
    年台上字第1031號判例，可資參照。是原告之權利或法律上
    地位，現在存有危險或不安定，必須透過法院在原告與被告
    之間作成確定判決，始最能適當地排除該危險或不安定，則
    應認有確認利益。本件原告主張本院97年度執字第17054 號
    強制執行事件中之暫編653C、E 區建物係其所有，然為被告
    所否認是原告之私法上法律地位既有存否不明確之情事，其
    自有即受確認判決之法律上利益，先予敘明。
乙、實體方面：
一、原告起訴主張：
    鈞院97年度執字第17054 號標的物5項建物，暫編653C、E區
    所有權為伊所有。依民國83年、85年林務局航照圖，證明系
    爭暫編653C 區係於86年5月27日設定抵押前即以存在之房屋
    ，嗣後售予訴外人山固國際鋼鐵股份有限公司（下稱山固公
    司），並由地主訴外人黃薛阿娥設定地上權在案，雖然開發
    家樂福大賣場失敗，由原告公司承受並需償還山固公司新台
    幣（下同）600萬元之開發基金，故系爭C區建物之所有權為
    原告所有。另暫編653E建號係原告公司於90年5 月23日出資
    興建，此可由89年5 月15日之航測圖該區欲仍為一片空地足
    以證明，再參照91年10月15日之航測圖比對，該空地上興建
    乙棟建物，即暫編653E區建物，嗣經原告公司在出資將該建
    物遷移，此可從上開航測圖上原興建地點遺留有支柱基礎之
    痕跡可證，後原告再將建物遷移至目前位置，此可由95年10
    月16日之航照圖證明之。引用鈞院96年度訴字第112 號及其
    歷審判決之主張及證據。爰為訴之聲明：確認鈞院97年度執
    字第17054號強制執行事件中暫編653C、E區建物為原告所有
    。
二、被告答辯則以：
    緣被告前於97年以訴外人聯眾汽車股份有限公司、黃薛阿娥
    等人為債務人，向鈞院聲請清償債務強制執行，查封併付拍
    賣債務人不動產及其上未保存登記系爭暫編建號653C、E 區
    之系爭建物，係由鈞院97年度執字第17054 號案受理，並於
    98年12月29日拍定在案，是被告僅為上述執行事件之債權人
    及抵押權人。系爭建物係座落宜蘭縣五結鄉○○段69、69之
    1 地號土地，據原告公司及訴外人山固公司指稱，前述地號
    土地係由原地主黃薛阿娥售予山固公司並設定地上權在案，
    惟前述地號土地之地上權經鈞院95年7月14日瑞民執94 溫字
    第5311號執行命令除去地上權，嗣經原告公司及山固公司不
    服後聲明異議，並經鈞院95年12月25日以94年度執字第5311
    裁定駁回原告之聲明異議。查本案系爭建物與鈞院94年度執
    字第5311號強制執行事件中之暫編615C、E 區建物為同一標
    的物，原告公司前述請撤銷鈞院94年度直字第5311號強制執
    行事件標的物暫編615C、E 區建物之執行程序，歷經鈞院96
    年度訴字第112號、臺灣高等法院96年度上字第945號判決及
    最高法院97年度台上字第1746號民事裁定，均駁回其訴，確
    定在案，原告無法證明其為系爭建物所有人，有前開判決可
    稽。爰為訴之聲明：原告之訴駁回。
三、得心證之理由：
    本件經本院整理，並為兩造所同意之爭點為：系爭暫編653C
    、E區建物，是否為原告公司所有？茲判斷如下：
(一)、按當事人主張有利於己之事實者，就其事實有舉證之責任，
    民事訴訟法第277 條定有明文。本件原告主張其對系爭暫編
    653C、E 區建物為有所有權存在，原告係為有利於己之主張
    ，即應就實體法上請求權基礎所依據之構成要件事實負擔舉
    證責任。又按民事訴訟舉證責任之分配，旨在使提出有利於
    己之主張者，負有舉證證明其權利存在之事實，如無法積極
    舉證證明其權利存在，即應受不利之判斷。
(二)、復按學說上所謂之「爭點效」，係指法院於確定判決理由中
    ，對訴訟標的以外當事人所主張或抗辯之重要爭點，本於兩
    造辯論之結果所為之判斷結果，除有顯然違背法令，或當事
    人提出新訴訟資料足以推翻原判斷之情形外，於同一當事人
    間，就與該重要爭點有關之他訴訟，不得再為相反之主張，
    法院亦不得作相異之判斷而言，其乃源於訴訟上之誠信原則
    及當事人公平之訴訟法理而來。是「爭點效」之適用，除理
    由上之判斷具備「於同一當事人間」、「非顯然違背法令」
    及「當事人未提出新訴訟資料足以推翻原判斷」等條件外，
    必須該重要爭點，在前訴訟程序已列為足以影響判決結果之
    主要爭點，經兩造各為充分之舉證，一如訴訟標的極盡其攻
    擊、防禦之能事，並使當事人適當而完全之辯論，由法院為
    實質上之審理判斷，前後兩訴之標的利益大致相同者，始應
    由當事人就該事實之最終判斷，對與該重要爭點有關之他訴
    訟負結果責任，以符民事訴訟上之誠信原則，最高法院著有
    96年台上字第307 號判決意旨可供參照。經查，本件原告前
    主張對同一標的物即本院94年度執字第5311號強制執行事件
    暫編615C、E 區建物有所有權存在，而提起第三人異議之訴
    ，經本院96年度訴字第112 號判決原告敗訴，嗣原告雖提起
    上訴，然所據之證據復不足以推翻原審認定，經臺灣高等法
    院96年度上字第945 號判決、最高法院97年度台上字第1746
    號裁定駁回確定在案，足認原告對於本院94年度執字第5311
    號強制執行事件暫編615C、E區建物即本件系爭暫編653C、E
    區建物之所有權不存在。上開確定判決所為原告非系爭暫編
    653C、E 區建物所有權人之認定，即有爭點效之適用，依諸
    前揭說明不得於本件再為相反之主張或認定。從而，原告之
    主張，顯屬無據。
四、綜上所述，原告起訴請求確認系爭暫編653C、E 區建物為其
    所有，應予駁回。
五、本件事證已臻明確，其餘兩造主張、陳述暨所提之證據，經
    審酌均與本院前揭判斷不生影響，爰不一一詳予論述，附此
    敘明。
六、訴訟費用負擔裁判之依據：民事訴訟法第78條。
中    華    民    國    99    年    4     月    30    日
                  臺灣宜蘭地方法院民事庭
                      法  官  張軒豪
正本與原本無異。
如不服本判決應於判決送達後20日內提出上訴狀（須附繕本）。
中    華    民    國    99    年    5     月    4     日
                      書記官  謝佩欣

司法院資訊處製作；財團法人民間司法改革基金會備份。
